臺灣高等法院民事判決
109年度家上字第151號
上  訴  人  曾國士  
被  上訴人  曾弘謀  
            曾玉英  

上  一  人
特別代理人  張婉娟律師
被  上訴人  曾玉嬌  
            曾瑞竹  
            曾亭菀  
兼 上 3 人
共      同
訴訟代理人  曾國新  
上列當事人間請求土地所有權移轉登記等事件，上訴人對於中華
民國109年3月31日臺灣新竹地方法院107年度家繼訴字第27號第
一審判決提起上訴，本院於109年10月14日言詞辯論終結，判決
如下：
    主      文
上訴駁回。
第二審訴訟費用由上訴人負擔。
    事實及理由
上訴人主張：兩造為被繼承人曾火川（已於民國107年3月3日死
  亡）之繼承人，應繼分比例各為1/7。曾火川於105年5月12日
  立有自書遺囑（下稱系爭遺囑），將其所有○○縣○○鎮○○段000
  地號土地（下稱系爭557號土地）應有部分1/2，及同段645地
  號土地（下稱系爭645號土地），指定全部由伊繼承，其他繼
  承人則不得對系爭557號、645號土地主張任何權利。曾火川死
  亡後，兩造委託訴外人林素瑛辦理系爭557號、645號土地繼承
  登記時，被上訴人竟與林素瑛共謀依兩造法定應繼分比例辦理
  系爭557號、645號土地繼承登記，林素瑛並偽造遺產分割協議
  書（下稱系爭協議書）連同土地登記申請書辦理登記，伊於10
  7年9月28日領取系爭557號、645號土地所有權狀時，林素瑛以
  伊須在系爭協議書簽名始得領回權狀為由，對伊施用詐術，致
  伊陷於錯誤而在系爭協議書上簽名。伊返家後查看權狀，始悉
  上情。被上訴人曾國新、曾弘謀與林素瑛故意未依系爭遺囑辦
  理系爭557號、645號土地繼承登記，取得超過特留分之系爭55
  7號土地應有部分1/28、系爭645號土地應有部分1/14，伊得依
  系爭遺囑請求曾國新、曾弘謀返還之。又被上訴人曾弘謀、曾
  玉英、曾玉嬌、曾瑞竹、曾亭菀取得系爭557號土地應有部分1
  /14後，旋即出賣移轉登記予曾國新，及曾玉英、曾玉嬌、曾
  瑞竹、曾亭菀取得系爭645號土地應有部分1/7後，出賣移轉登
  記予曾國新，曾弘謀、曾玉英、曾玉嬌、曾瑞竹、曾亭菀為無
  法律上原因而受有出賣應有部分價金利益，致伊之繼承權受有
  損害，伊亦得請求返還不當得利或損害賠償金。爰依系爭遺囑
  、民法第179條、第184條第1項前段、第185條，求為：㈠曾國
  新應將系爭557號土地應有部分1/28；曾弘謀、曾國新各應將
  系爭645號土地應有部分1/14移轉登記予伊。㈡曾弘謀應給付伊
  新臺幣（下同）44萬7,186元，曾玉英、曾玉嬌、曾瑞竹、曾
  亭菀各應給付伊45萬6,057元，及均自民事準備狀送達翌日起
  至清償日止，按年息5%計算之利息之判決（原審判決駁回上訴
  人之訴，上訴人不服，提起上訴）。上訴聲明為：㈠原判決廢
  棄。㈡曾國新應將系爭557號土地應有部分1/28；曾弘謀、曾國
  新各應將系爭645號土地應有部分1/14移轉登記予伊。㈢曾弘謀
  應給付伊44萬7,186元，曾玉英、曾玉嬌、曾瑞竹、曾亭菀各
  應給付伊45萬6,057元，及均自民事準備狀送達翌日起至清償
  日止，按年息5%計算之利息。
被上訴人則以：
  ㈠曾弘謀、曾國新、曾玉嬌、曾亭菀、曾瑞竹則以：兩造於107
    年9月17日至林素瑛之超群代書事務所簽訂系爭協議書時，
    均同意依法定應繼分辦理系爭557、645號土地繼承登記，上
    訴人並親自在系爭協議書簽名。上訴人請求伊返還系爭557
    、645號土地應有部分及給付不當得利或損害賠償金，為無
    理由等語，資為抗辯。並聲明：上訴駁回。
  ㈡曾玉英則以：上訴人簽立系爭協議書時，已屆60歲且在意識
    清晰、並非不識字、且無任何人給予壓力之情形下，看過系
    爭協議書之內容後親筆簽名蓋章於上，堪認上訴人斯時已拋
    棄其基於系爭遺囑所取得之權利而同意曾火川所遺系爭557
    、645號土地均分予全體繼承人，事後自不得請求返還等語
    ，資為抗辯。並聲明：上訴駁回。
經查，兩造為曾火川之繼承人，應繼分比例各為1/7。曾火川生
  前立有系爭遺囑，並遺有系爭557號土地應有部分1/2、654號
  土地。系爭協議書載明兩造就曾火川所遺上揭遺產應協議分割
  ，約定由兩造按應繼分比例為分割，且系爭協議書業經兩造簽
  名用印等情，為兩造所不爭執，並有繼承系統表、曾火川除戶
  謄本、兩造戶籍謄本、財政部北區國稅局遺產稅免稅證明書、
  系爭遺囑、系爭協議書在卷可稽(見原審卷㈠第15至33、127、2
  12頁)，自堪信為真實。
上訴人主張被上訴人與林素瑛共同施用詐術，致伊陷於錯誤而
  在系爭協議書上簽名云云，惟為被上訴人所否認，並以前開情
  詞置辯。經查：
  ㈠按民法第92條表意人撤銷因被詐欺所為之意思表示，須有欲
    使其陷於錯誤之意思，故意示以不實之事，並令其因錯誤而
    為意思表示，始足當之。且主張被詐欺而為表示之當事人，
    應就此項事實負舉證之責任。上訴人主張被上訴人與林素瑛
    共同施用詐術，致伊陷於錯誤而在系爭協議書上簽名，既為
    被上訴人所否認，依前揭說明，自應由上訴人就被上訴人與
    林素瑛間有故意表示以不實之事，使上訴人陷於錯誤之事實
    負舉證之責。
  ㈡關於系爭協議書之簽立過程，證人林素瑛於原審證述：當初
    上訴人到事務所找伊辦理遺產登記，伊有看過上訴人提出之
    系爭遺囑，請兩造來蓋章時，詢問兩造是否按照系爭遺囑分
    配，但未經兩造同意。伊說均分是不是，當場將系爭協議書
    擬出來給兩造看過後簽名，伊雖然沒有特別跟上訴人說明系
    爭遺囑跟與系爭協議書的分別，但兩造都知道是均分，上訴
    人也沒再講系爭遺囑的事，兩造拿印章拿給伊，讓伊蓋在登
    記申請書上。簽立系爭協議書及送件到地政機關都是107年9
    月17日，原本在土地登記申請書上勾選登記原因為分割繼承
    ，伊有附上系爭協議書，但因檢附系爭協議書辦理登記要貼
    印花稅，伊當時沒有貼印花，地政機關承辦人員就問伊是要
    辦理遺產分割或是辦理繼承，如果是均分繼承的話，可以免
    繳印花稅，伊回答如果均分的話，就要辦繼承，並把登記原
    因改為繼承，取回系爭協議書等語明確(見原審卷㈡第129至1
    37頁)。又證人林素瑛係上訴人主動前往委託其辦理相關繼
    承登記，兩造雖均認識證人林素瑛，但證人林素瑛與兩造間
    均沒有特別關係，業據上訴人於本院陳述歷歷(見本院卷第1
    06頁)，堪認證人林素瑛僅係單純受委託辦理系爭557號、65
    4號土地繼承登記事宜，復與兩造間並無特殊情誼，且其已
    就所為證言，具結在卷，當無甘冒偽證罪刑責追訴處罰之風
    險而為虛偽證述之可能，是證人林素瑛所為證詞，當屬可採
    。
  ㈢參以，本件土地登記申請書係於107年9月17日送件，當日繳
    清規費，107年9月27日上午10時50分經地政人員電話通知補
    正，當日下午2時電話通知補正完畢，而登記原因欄則由「
    分割繼承」更改為「繼承」，附繳證件欄第2項原記載有遺
    產分割協議書份數，亦經更正為0份，後附登記清冊上則於
    空白處手寫「新埔鎮巨埔段645地號由曾弘謀、曾國士、曾
    國新、曾玉英、曾玉嬌、曾瑞竹、曾亭菀各繼承1/7。新埔
    鎮巨埔段557地號由曾弘謀、曾國士、曾國新、曾玉英、曾
    玉嬌、曾瑞竹、曾亭菀各繼承1/14」等字樣，有新竹縣竹北
    地政事務所108年5月10日北地所登字第1080002130號函檢附
    之土地登記申請書存卷可考（見原審卷㈠第268至270頁）。
    前開土地登記申請書上之記載，核與證人林素瑛所證述之內
    容相符。
  ㈣再佐以，辦理系爭557號、654號土地繼承登記費用係由兩造
    平均分擔，亦有經兩造簽名確認之服務收費明細表附卷可參
    （見原審卷㈡第140頁）。倘若系爭557號、654號土地係由上
    訴人一人依系爭遺囑登記為單獨所有，上訴人理應負擔全部
    登記服務費用，焉有僅分擔1/7登記服務費用之理？足徵系
    爭557號、654號土地依兩造應繼分比例繼承登記為兩造分別
    共有，係經兩造同意後，委託證人林素瑛辦理。上訴人空言
    主張受證人林素瑛及被上訴人共同詐欺云云，洵非可採。
　㈤此外，上訴人復未能舉證證明被上訴人與證人林素瑛有何故
    意以不實之事之施用詐術行為，故上訴人主張其受被上訴人
    與林素瑛詐欺，乃在系爭協議書上簽名云云，實屬無據。況
    縱認上訴人主張其受被上訴人與林素瑛詐欺，然上訴人迄未
    依民法第92條第1項之規定撤銷系爭協議書之意思表示，其
    依系爭遺囑、民法第179條、第184條第1項前段、第185條之
    規定，請求曾國新將系爭557號土地應有部分1/28；曾弘謀
    、曾國新各應將系爭645號土地應有部分1/14移轉登記予伊
    ，及曾弘謀給付伊44萬7,186元本息，曾玉英、曾玉嬌、曾
    瑞竹、曾亭菀各應給付伊45萬6,057元本息云云，均非可採
    。
上訴人依系爭遺囑、民法第179條、第184條第1項前段、第185
  條之規定，請求曾國新將系爭557號土地應有部分1/28；曾弘
  謀、曾國新各應將系爭645號土地應有部分1/14移轉登記予伊
  ，及曾弘謀應給付伊44萬7,186元本息，曾玉英、曾玉嬌、曾
  瑞竹、曾亭菀各應給付伊45萬6,057元本息，均為無理由，不
  應准許。從而，原審為上訴人敗訴之判決，並無不合。上訴意
  旨指摘原判決不當，求予廢棄改判，為無理由，應駁回上訴。
本件事證已臻明確，兩造其餘之攻擊或防禦方法及所用之證據
  ，經本院斟酌後，認為均不足以影響本判決之結果，爰不逐一
  論列，附此敘明。
據上論結，本件上訴為無理由，判決如主文。
中　　華　　民　　國　　109 年　　11 　　月　  4　　  日
                  家事法庭
                      審判長法  官  賴劍毅
                            法  官  洪純莉
                            法  官  陳君鳳
正本係照原本作成。
如不服本判決，應於收受送達後20日內向本院提出上訴書狀，其
未表明上訴理由者，應於提出上訴後20日內向本院補提理由書狀
（均須按他造當事人之人數附繕本）上訴時應提出委任律師或具
有律師資格之人之委任狀；委任有律師資格者，另應附具律師資
格證書及釋明委任人與受任人有民事訴訟法第466條之1第1項但
書或第2項（詳附註）所定關係之釋明文書影本。如委任律師提
起上訴者，應一併繳納上訴審裁判費。
中　　華　　民　　國　　109 　年　　11　　月　　5 　　日

   　　　　　　　　　　　　 書記官  郭姝妤
附註：
民事訴訟法第466條之1（第1項、第2項）：
對於第二審判決上訴，上訴人應委任律師為訴訟代理人。但上訴
人或其法定代理人具有律師資格者，不在此限。
上訴人之配偶、三親等內之血親、二親等內之姻親，或上訴人為
法人、中央或地方機關時，其所屬專任人員具有律師資格並經法
院認為適當者，亦得為第三審訴訟代理人。